臺灣高等法院刑事判決
110年度上易字第116號
上  訴  人  臺灣士林地方檢察署檢察官
被      告  王應漢


上列上訴人因被告違反毒品危害防制條例案件，不服臺灣士林地
方法院109年度易字第727號，中華民國109年11月30日第一審判
決（起訴案號：臺灣士林地方檢察署109年度毒偵字第946號），
提起上訴，本院判決如下：
    主  文
上訴駁回。
    理  由
一、公訴意旨略以：被告甲○○前因施用第二級毒品案件，經本署
    檢察官於民國103年10月24日以103年度毒偵字第1117號為附
    命戒癮治療之緩起訴處分，於同年11月10日確定，嗣因被告
    於緩起訴期間再犯施用第二級毒品案件，經臺灣士林地方法
    院（下稱士林地院）於104年7月31日以104年度審簡字第766
    號判決判處有期徒刑3月，並於同年9月1日確定，該前案緩
    起訴處分經撤銷後提起公訴，再經該院於同年8月13日以104
    年度審簡字第918號判決判處有期徒刑2月，而於同年10月6
    日確定。又因施用毒品案件，經該院於107年6月25日，以10
    7年度審易字第930號判處有期徒刑6月確定，並於108年5月1
    5日執行完畢，猶不知悔改。其於109年5月20日下午3時許，
    在其臺北市○○區○○路000巷00號1樓住處，以玻璃球燒烤吸食
    煙霧之方式，施用第二級毒品甲基安非他命1次。嗣於同日
    晚間6時25分許，為警在上址查獲，並扣得第二級毒品甲基
    安非他命1包（淨重0.7390公克）、玻璃球吸食器1組及殘渣
    袋1袋。因認被告涉犯毒品危害防制條例第10條第2項之施用
    第二級毒品罪嫌。
二、按起訴之程序違背規定者，應諭知不受理之判決；對於原審
    諭知不受理之判決上訴時，第二審法院認其為無理由而駁回
    上訴，得不經言詞辯論為之，刑事訴訟法第303條第1款、第
    372條分別定有明文。109年1月15日修正公布、同年7月15日
    施行之毒品危害防制條例（下稱毒品條例）第20條第3項規
    定，犯第10條之罪於觀察、勒戒或強制戒治執行完畢釋放後
    ，3年後始再犯者，不論其行為係在新法施行生效前或施行
    生效後所為（毒品條例第35條之1第1、2款參照），均應適
    用同條第1、2項（即應先觀察勒戒或強制戒治）之規定，又
    上開所謂「3年後再犯」，只要本次再犯（不論修正施行前
    、後）距最近1次觀察、勒戒或強制戒治執行完畢釋放，已
    逾3年者，即該當之，不因其間有無犯毒品條例第10條之罪
    經起訴、判刑或執行而受影響（最高法院刑事大法庭109年
    度台上大字第3826號裁定意旨參照）。毒品條例第35條之1
    第1款及第2款前段規定，該次修正施行前犯同條例第10條之
    罪之案件，於該條例施行後，偵查中，由檢察官依修正後規
    定處理；審判中，由法院或少年法院（地方法院少年法庭）
    依修正後規定處理。是犯毒品條例第10條第1項之施用第一
    級毒品罪、同條第2項之施用第二級毒品罪者，不論行為係
    在修正前或修正後，法院審判中之案件均應依新法規定處理
    。而同日施行之修正後毒品條例第23條第2項規定「觀察、
    勒戒或強制戒治執行完畢釋放後，3年内再犯第10條之罪者
    ，檢察官或少年法院（地方法院少年法庭）應依法追訴或裁
    定交付審理」，已明定對毒品條例第10條第1項、第2項所定
    施用毒品罪之起訴，須具備觀察、勒戒、強制戒治等保安處
    分執行完畢釋放後3年内再犯之要件，即係以「觀察、勒戒
    或強制戒治執行完畢釋放後，3年內再犯」為其訴追條件，
    至於起訴、判刑或執行等刑事處罰執行完畢釋放後3年内再
    犯之情形，則不屬之（最高法院109年度台上字第3522號、
    第3758號、第3777號判決、109年度台上大字第3536號裁定
    意旨參照）。
三、經查，被告前因施用毒品案件，經臺灣士林地方檢察署檢察
    官於103年10月24日以103年度毒偵字第1117號為附命戒癮治
    療之緩起訴處分，於103年11月10日確定，嗣因被告於緩起
    訴期間再犯施用毒品案件，經臺灣士林地方法院以104 年度
    審簡字第766 號判處有期徒刑3 月確定，該前案緩起訴處分
    經臺灣士林地方檢察署檢察官以104年度撤緩字第77號撤銷
    ，並以104 年度撤緩毒偵字第65號提起公訴，經臺灣士林地
    方法院以104 年度審簡字第918 號判處有期徒刑2 月確定，
    有本院被告前案紀錄表在卷可按，則被告所受前案附命緩起
    訴既經撤銷，其戒癮治療未完成，事實上並未因上開緩起訴
    處分而受有等同於觀察、勒戒或強制戒治執行完畢之情事，
    依據前揭說明，自無從依此起算3年之再犯期間，此外被告
    復無受觀察、勒戒或強制戒治之紀錄，自無從適用毒品條例
    第23條第2項之規定予以追訴處罰，而應適用同條例第20條
    第1項、現行第24條等規定，由檢察官視被告個案之情形，
    是否適合「觀察、勒戒或強制戒治」或給予「附命完成戒癮
    治療緩起訴處分」之機會，不得予以追訴。詎檢察官逕就本
    案提起公訴，其起訴之程序當然違背法律規定，自應諭知不
    受理之判決。
四、維持原判決之理由：
　㈠原審同上見解，為本件公訴不受理之諭知，於法並無違誤。
  ㈡檢察官上訴意旨略以：本案係於毒品條例修正施行前提起公
    訴並繫屬於原審法院，揆諸毒品條例第35條之1之立法理由
    ，本案起訴程序縱然違背規定，法院亦應逕為觀察、勒戒之
    裁定。且附命完成戒癮治療之緩起訴處分係屬檢察官於偵查
    中之職權，犯施用毒品罪者，檢察官於偵查中本會裁量應以
    毒品條例第24條附命完成戒癮治療之緩起訴處分抑或以同條
    例第10條提起公訴，檢察官既已選擇提起公訴，自無所謂未
    及審酌裁量權之問題，原審以檢察官未及審酌行使緩起訴處
    分之裁量權，剝奪被告受緩起訴之非拘束人身自由處分之可
    能性，而不適用毒品條例第35條之1規定，實屬違背法令。
　㈢經查，本次修正後之毒品條例第35條之1第2款之立法說明雖
    謂：「若該等案件於修正施行前已繫屬於法院或少年法院（
    地方法院少年法庭）者，『為求程序之經濟，法院或少年法
    院（地方法院少年法庭）應依修正施行後之規定處理，即應
    依職權為觀察、勒戒或強制戒治之裁定』」，似欲透過立法
    說明由法院逕依職權裁定觀察、勒戒或強制戒治，以替代第
    20條第1項、第2項所定應由檢察官提出觀察、勒戒或強制戒
    治之聲請。然此立法說明業已逾越毒品條例第35條之1第2款
    後段之明文範疇，違反法律保留原則，且基於尊重檢察官之
    裁量權，並保障施用毒品者能獲得妥適並完善治療或其他有
    利戒毒途徑處遇之機會，本於合憲性之解釋原則，自應由檢
    察官視個案情形為適當之裁量權行使，當不能僅「為求程序
    之經濟」即可便宜行事，此除紊亂法院與檢察官之體制、權
    責之外，亦剝奪審判中被告於本次修正後接受適當處遇之機
    會，不無差別待遇而有違憲法平等原則之虞。故上揭立法說
    明一律要求法院應依職權裁定觀察、勒戒或強制戒治，既法
    無明文，且有違憲法平等原則之虞，自不能作為適法指引。
    再者，本件被告所涉施用第二級毒品犯行，檢察官係於109
    年6月16日製作起訴書，依修正前毒品條例規定及最高法院
    前以95年度第7次及97年度第5次刑事庭會議為統一法律見解
    所採之決議意旨，在「戒癮治療」與「提起公訴」間選擇其
    程序，然於毒品條例修正，並經最高法院大法庭109年度台
    上大字第3826號裁定改變最高法院95年度第7次及97年度第5
    次刑事庭會議決議意旨後，檢察官應在「觀察勒戒」與「戒
    癮治療」間，根據個案情節選擇適合之處遇方式，是於毒品
    條例修正前後檢察官之程序選擇衡酌基礎顯然不同，亦即檢
    察官在只能選擇「戒癮治療」或「提起公訴」之情況下對被
    告提起公訴（不為緩起訴處分），在檢察官應於「觀察勒戒
    」或「戒癮治療」二者間選擇處遇程序時，並不當然會獲致
    相同結論，要非得以檢察官對被告提起公訴，等同業已行使
    依修正後毒品條例規定是否為戒癮治療緩起訴處分之裁量權
    甚明。本件被告既未曾受「觀察、勒戒或強制戒治」之處遇
    ，自無從適用毒品條例第23條第2項之規定予以追訴處罰，
    而應適用同條例第20條第1項、現行第24條等規定，由檢察
    官視被告個案之情形，是否適合「觀察、勒戒或強制戒治」
    或給予「附命完成戒癮治療緩起訴處分」之機會，不得予以
    追訴。上訴意旨猶以附命完成戒癮治療之緩起訴處分係檢察
    官偵查中之職權，本案既提起公訴，即無所謂未及審酌裁量
    之問題，指摘原判決不當，洵非有據。
　㈣從而，原審以檢察官起訴程序違背法律規定，判決公訴不受
    理，並無違誤。檢察官仍執前詞提起上訴，為無理由，應予
    駁回，並不經言詞辯論為之。
據上論斷，應依刑事訴訟法第368條、第372條，判決如主文。
中　　華　　民　　國　　110 　年　　1 　　月　　27　　日
                  刑事第三庭    審判長法　官  張惠立 
                                      法　官  劉兆菊
                                      法　官  廖怡貞  
以上正本證明與原本無異。
不得上訴。　　　　　　　
　　　　　　　　                      書記官  劉芷含
中　　華　　民　　國　　110 　年　　1 　　月　　27　　日